臺灣屏東地方法院民事判決
110年度潮簡字第596號
原      告  郭晏佑  
            郭劉玉英
            郭俊杰  


共同
訴訟代理人  錢政銘律師
複代理人    謝信義律師
被      告  余英睿  


訴訟代理人  王俊智律師(法扶律師)
上列當事人間請求損害賠償事件，經刑事庭移送前來，本院於民
國111年2月22日言詞辯論終結，判決如下：
　　主  文
被告應給付原告郭俊杰新臺幣貳佰壹拾萬壹仟貳佰玖拾陸元、原
告郭晏佑新臺幣壹佰貳拾壹萬元、原告郭劉玉英新臺幣壹佰壹拾
參萬陸仟貳佰伍拾捌元，及均自民國109年10月9日起至清償日止
，按年息百分之五計算之利息。
原告其餘之訴駁回。
本判決第一項得假執行。但被告如分別以新臺幣貳佰壹拾萬壹仟
貳佰玖拾陸元、新臺幣壹佰貳拾壹萬元、新臺幣壹佰壹拾參萬陸
仟貳佰伍拾捌元，為原告郭俊杰、郭晏佑、郭劉玉英預供擔保後
，得免為假執行。
    事實及理由
壹、程序部分：
    按簡易訴訟之訴狀送達後，原告不得將原訴變更或追加他訴
    ，但擴張或減縮應受判決事項之聲明者，不在此限。民事訴
    訟法第255條第1項但書第3款、第436條第2項各有明定。查
    原告起訴聲明縮減如下述【本院交重附民卷（下稱附民卷）
    第7頁；潮簡卷第50頁】，於法有據。
貳、實體部分：
一、原告主張：
　㈠被告於民國109 年3 月31日5 時55分許，駕駛車牌號碼000-0
    000號自用小客車（下稱A 車），沿屏東縣新園鄉興安路由
    南往北方向行駛，行經興安路13之3 號前即興安路與產業道
    路之閃光黃燈號誌交岔路口時，未注意車前狀況，及行經閃
    光黃燈號誌交岔路口，應減速接近，注意安全，小心通過，
    且應注意行車速度，須依速限標誌或標線之規定，並隨時採
    取必要之安全措施，竟未減速慢行，而於當地速限為時速60
    公里下，嚴重超速行駛，適訴外人郭興德駕駛車牌號碼0000
    -00號自用小客車（下稱B 車），搭載訴外人即其妻邱鳳英
    （以下合稱被害人），沿屏東縣新園鄉興安路由北往南方向
    行駛，行經上開交岔路口，被告因煞車閃避不及，A 車遂撞
    擊B車右車身，B 車並撞擊路邊護欄後騰空落下，郭興德因
    而受有胸部挫傷併二側肋骨多處骨折併氣血胸、右肱骨骨折
    等傷害，邱鳳英則因而受有顱骨及顏面骨骨折併顱內出血、
    頸椎骨折、二側肋骨多處骨折併氣血胸等傷害，均傷重不治
    而分別於當日6點43分、46分死亡，被告所為業經本院109年
    度交訴字第103號、臺灣高等法院高雄分院110年度交上訴字
    第21號（下稱刑事一、二審）刑事判決論過失致人於死罪，
    處有期徒刑1年8月確定。
　㈡原告郭俊杰、郭晏佑為被害人之子女；原告郭劉玉英為郭興
    德之母，均因而受有精神上痛苦，原告郭俊杰、郭晏佑得分
    別向被告請求慰撫金新臺幣（下同）400萬元，原告郭劉玉
    英得請求慰撫金200萬元。另原告郭俊杰已支付被害人之救
    護車費用4,000元、殯葬費合計1,114,120元，而原告郭劉玉
    英係由郭興德在內三名子女扶養，事故時年齡為90歲，得請
    求餘命期間之扶養費445,322元。又郭興德死亡之強制汽車
    責任保險（下稱強制險）給付200萬元，由原告郭俊杰、郭
    晏佑各受領67萬元、原告郭劉玉英受領66萬；邱鳳英死亡之
    強制險給付200萬元，則由原告郭俊杰、郭晏佑各受領100萬
    元。
　㈢爰依民法第191條之2、第192條、第194條規定為請求，並聲
    明：被告應給付原告郭俊杰344萬8,120元、郭晏佑233萬元
    、郭劉玉英178萬5,322元，及均自起訴狀繕本送達翌日起至
    清償日止，按年息5%計算之利息。
二、被告則以：對原告請求有單據之喪葬費不爭執，對原告郭劉
    玉英請求扶養費亦無意見，然依刑事二審判決意旨，郭興德
    駕駛B車亦有行經閃光黃燈路口未注意安全、小心通過之肇
    事次因，故其與被告就本件事故各負擔40%、60%之過失責任
    ，原告為間接被害人亦須負擔。酌以被告因本件事故亦受有
    腹部鈍傷、第二級肝臟撕裂傷、第一級脾臟撕裂傷等傷害，
    於事發後因身心壓力罹患憂鬱症，目前離婚無子，本與罹患
    疾病之父母同住，現入獄服刑等節，原告請求慰撫金亦過高
    等語，資為抗辯，並聲明：原告之訴駁回。
三、經查，被告於上開時、地所為，與乘有被害人之B車發生碰
    撞，致被害人因而死亡，經刑事一、二審判決確定；原告郭
    俊杰、郭晏佑為被害人之子女，原告郭劉玉英為郭興德之母
    ，原由郭興德在內三名子女扶養，乃19年1月30日出生，事
    故時年齡為90歲；被害人喪葬費係由原告郭俊杰所支出，原
    告各受領上述金額之強制險給付等情，有喪葬費單據、戶口
    名簿、戶籍謄本等件可稽（附民卷第13-23、46-45、47-49
    頁；潮簡卷58-62、82-90頁），且為兩造所不爭執，堪信為
    真實。
四、得心證之理由：
  ㈠被告已成立侵權行為：
　⒈按汽車、機車或其他非依軌道行駛之動力車輛，在使用中加
    損害於他人者，駕駛人應賠償因此所生之損害。但於防止損
    害之發生，已盡相當之注意者，不在此限。民法第191條之2
    已明文。次按行車速度，依速限標誌或標線之規定；又汽車
    行駛時，駕駛人應注意車前狀況，並隨時採取必要之安全措
    施；另汽車行駛至交岔路口，其行進、轉彎應遵守燈光號誌
    之指示，而閃光黃燈表示「警告」，車輛應減速接近，注意
    安全，小心通過，道路交通安全規則第93條第1項、第94條
    第3項、第102條第1項第1款、道路交通標誌標線號誌設置規
    則第211條第1項第1款（下稱系爭規定）分別明文。
　⒉經查，興安路與產業道路口號誌為閃光黃燈號誌，且當時具
    日光、天晴且視距良好，被告仍駕駛A車時速達136.8公里行
    經當地等情，經本院核閱刑事一、二審卷宗無訛，且為兩造
    所不爭執，勘認被告於上開時、地未依速限駕駛A車及注意
    車前狀況，並減速接近閃光黃燈號誌交岔路口及採取必要安
    全措施等行為，致A、B兩車碰撞，並令被害人死亡，已成立
    侵權行為，應負損害賠償之責。
　㈡原告得請求損害賠償項目及金額：
　⒈按不法侵害他人致死者，對於支出醫療及增加生活上需要之
    費用或殯葬費之人，亦應負損害賠償責任。被害人對於第三
    人負有法定扶養義務者，加害人對於該第三人亦應負損害賠
    償責任。不法侵害他人致死者，被害人之父、母、子、女及
    配偶，雖非財產上之損害，亦得請求賠償相當之金額。民法
    第192條第1、2項、第194條可資參照。另按負扶養義務者，
    首為直系血親卑親屬。同係直系尊親屬或直系卑親屬者，以
    親等近者為先。負扶養義務者有數人，而其親等同一時，應
    各依其經濟能力，分擔義務。受扶養權利者，以不能維持生
    活而無謀生能力者為限；前項無謀生能力之限制，於直系血
    親尊親屬，不適用之。民法第1115條第1項第1款、第2、3項
    、第1117條亦分別定有明文。所謂「不能維持生活」，係指
    無財產足以維持生活者而言（最高法院81年度台上字第1504
    號、96年度台上字第2823號、98年度台上字第1791號判決意
    旨參照）。又按不法侵害他人之人格權，被害人受有非財產
    上損害，請求加害人賠償相當金額之慰撫金時，法院對於慰
    撫金之量定，應斟酌實際加害情形、所造成之影響、被害人
    痛苦之程度、兩造之身分地位、經濟情形及其他各種狀況，
    以核定相當之數額（最高法院47年台上字第1221號、51年台
    上字第223 號判決要旨參照）。
　⒉原告郭俊杰請求醫療費即救護車費用合計4,000元，並未提出
    單據為據，為其所不否認（潮簡卷第93頁），自非可取。又
    原告郭俊杰主張支出被害人之殯葬費，業據其提出單據為佐
    （潮簡卷第82-90頁），核屬一般殯葬事宜之合理範疇，且
    為被告所不爭執，故此部分請求，當屬有憑。
　⒊原告郭劉玉英請求扶養費一節，查原告郭劉玉英於郭興德死
    亡時為90歲，業如上述，其於108年度並無所得，名下雖有
    數筆田賦合計總額87萬0,853元，有稅務電子閘門財產所得
    調件明細表可考（本院證物袋），雖高於其請求餘命之扶養
    費，但非相差懸殊，酌以田賦與實際所得有別，且未必可輕
    易變現，無從逕認前述財產已足維持其生活，當有受扶養之
    必要，是原告郭劉玉英請求扶養費用，應非無憑。又原告郭
    劉玉英主張依109年度臺灣省簡易生命表所示85歲以上女性
    餘命乃7.88年，而屏東縣107年平均每人每月消費支出1萬8,
    952元，亦有行政院主計總處家庭收支調查表可參（潮簡卷
    第45-47頁），其除郭興德外，尚有2名子女扶養，前已提及
    ，則依霍夫曼式計算法扣除中間利息（首期給付不扣除中間
    利息）核計其金額為新臺幣51萬4,392元【計算方式為：(22
    7,424×6.00000000+(227,424×0.88)×(6.00000000-0.000000
    00))÷3=514,391.0000000000。元以下四捨五入】。是以，
    原告郭劉玉英僅請求扶養費44萬5,322元，應予准許。
　⒋原告請求慰撫金部分，查原告與被害人關係，業如上述，實
    屬至親，且因被害人突遇無妄之災而身亡，原告自受有精神
    上痛苦，當得依民法第194條請求慰撫金。又審諸原告郭俊
    杰為大學畢業、現職電子廠員工，月薪約6萬2,000元，名下
    有不動產、汽車等財產；原告郭晏佑為大學畢業、任職藥師
    ，月薪約4萬8,000元，名下有汽車；原告郭劉玉英係小學畢
    業，現無業亦乏收入，由子女扶養，名下有上述田賦等財產
    ；被告乃高職畢業，平日務農，月收入約2萬元，名下有汽
    車，及自述前揭身心、家中現狀，業經兩造陳明，並經本院
    調閱兩造之108年度稅務電子閘門財產所得調件明細表可考
    （潮簡卷第55、94頁；證物袋），綜以審酌原告所受精神上
    痛苦、被告加害態樣、兩造學歷、職業、資力等一切情狀，
    認原告郭俊杰、郭晏佑請求之慰撫金各以360萬元為妥適，
    原告郭劉玉英得請求慰撫金則為180萬元。
　⒌承上而言，原告郭俊杰得請求被告給付為471萬4,120元（計
    算式：1,114,120＋3,600,000＝4,714,120）；原告郭晏佑得
    請求被告給付360萬元；原告郭劉玉英得請求被告給付224萬
    5,322元（計算式：445,322＋1,800,000＝2,245,322）。
　㈢本件有無民法過失相抵適用：
　⒈按損害之發生或擴大，被害人與有過失者，法院得減輕賠償
    金額或免除之。前二項之規定，於被害人之代理人或使用人
    與有過失者，準用之。民法第217條第1、3項定有明文。此
    項規定之目的，在謀求加害人與被害人間之公平，故在裁判
    上法院得以職權減輕或免除之，且直接被害人於損害之發生
    或擴大與有過失時，依公平原則，間接被害人請求賠償時，
    亦應有民法第217條過失相抵規定之適用（最高法院85年台
    上字第1756號、73年台再字第182號判決意旨參照）。復按
    此項基於過失相抵之責任減輕或免除，非僅視為抗辯之一種
    ，亦可使請求權全部或一部為之消滅，法院對於賠償金額減
    至何程度，抑為完全免除，雖有裁量之自由，但應斟酌雙方
    原因力之強弱與過失之輕重以定之（最高法院96年台上字第
    2902號判決意旨參照）。
　⒉查郭興德駕駛B車至上開路口時速係15.48公里等情，有刑事
    二審卷內勘驗筆錄及道路交通事故現場可參（相驗卷第28頁
    ；刑事二審卷第223-224頁），且為兩造所不爭執，堪以認
    定。又被害人住所在屏東縣新園鄉興安路156巷，亦有被害
    人戶籍資料查詢結果可佐（相驗卷第13、15頁），佐以原告
    郭晏佑於警詢、訊問陳稱：他們早上5、6點都會出門去附近
    新園鄉河堤運動，我母親很久沒開車等語（相驗卷第20、49
    頁），可知郭興德對駕駛車輛至事故路口之路況、交通號誌
    等節均應熟悉，參諸上述事故時天候、道路現況，駕駛人當
    時視距良好，應能注意路口兩旁來車，則郭興德事故前雖有
    減速，後續卻疏未注意高速自興安路由南往北駛來之A車，
    繼而採取暫停或加速等因應措施，仍以原先車速驅車通過，
    實與系爭規定有違，要難認對本件事故發生毫無因果關係與
    過失。此節核與交通部公路總局車輛行車事故鑑定覆議會覆
    議意見書鑑定：郭興德駕駛自用小客車，行經閃光黃燈號誌
    交岔路口左轉，未注意對向直行來車，注意安全，小心通過
    ，為肇事次因等文字相符（刑事一審卷第77頁），並有刑事
    一、二審判決同此見解，亦堪認定。
　⒊原告郭俊杰雖稱：郭興德看見被告之車輛尚距154.4公尺，難
    認須保持車道淨空等語。然自上述規定並未限定距離，可知
    該規定係課予駕駛人行經設有閃光黃燈號誌交叉路口，於減
    速後，綜以本身、往來車輛之車速、距離、車流狀況等具體
    情事妥為因應，而難僅以距離多寡或已減速即自免後續注意
    往來行車動向之責，是上詞仍難憑採。
　⒋審酌郭興德、被告上述過失態樣、原因力強弱、應變及迴避
    可能性等節，可徵被告就本件事故違反注意義務及原因力之
    質、量顯遠高於郭興德，應認郭興德、被告就本件事故損害
    發生，各負擔20%、80%之過失。從而，揆諸上開說明，邱鳳
    英既搭乘郭興德駕駛B車擴大其活動範圍，郭興德當屬其使
    用人，且原告就本件請求均為間接被害人，原告郭俊杰、郭
    晏佑、郭劉玉英得請求前揭金額經過失相抵後，分別乃377
    萬1,296元、288萬元、179萬6,258元（元以下四捨五入）。
　㈣強制險之扣除：
　⒈按保險人依本法規定所為之保險給付，視為被保險人損害賠
    償金額之一部分；被保險人受賠償請求時，得扣除之。強制
    汽車責任保險法第32條定有明文。
　⒉查原告郭俊杰、郭晏佑、郭劉玉英各受領強制險給付167萬元
    、167萬元、66萬元等情，有如前述，扣除強制險給付後，
    渠等得請求被告給付金額各為210萬1,296元、121萬元、113
    萬6,258元。
五、綜上所述，原告郭俊杰、郭晏佑、郭劉玉英依民法第191條
    之2、第192條、第194條規定，請求被告分別給付210萬1,29
    6元、121萬元、113萬6,258元，及均自起訴狀繕本送達翌日
    即109年10月9日（附民卷第69頁）起至清償日止，按年息5%
    計算之利息，為有理由，應予准許；逾此範圍之請求，則屬
    無據，應予駁回。
六、本件原告勝訴部分係適用簡易程序所為被告敗訴之判決，依
    民事訴訟法第389條第1項第3款規定，應依職權宣告假執行
    ，另依同法第392條第2項規定，職權宣告被告如預供擔保，
    免為假執行。
七、本件事證已臻明確，其餘攻擊防禦方法及證據，核與判決之
    結果不生影響，爰不一一論列，併此敘明。
八、本件請求損害賠償事件乃刑事附帶民事訴訟，由刑事庭移送
    前來，迄本院言詞辯論終結為止，當事人並無任何裁判費或
    其他訴訟費用之支出，自無諭知訴訟費用負擔之必要，併此
    指明。　
中　　華　　民　　國　 111　　年　　3　　月　　15　　日
                  潮州簡易庭  法　官　曾迪群
以上正本係照原本作成。
如不服本判決，應於送達後20日內，向本院提出上訴狀並表明上
訴理由，如於本判決宣示後送達前提起上訴者，應於判決送達後
20 日內補提上訴理由書（須附繕本）。如委任律師提起上訴者
，應一併繳納上訴審裁判費。

中　　華　　民　　國　　111 　年　　3 　月　　15 　　日
                               書記官　劉佳